【裁判字號】    97,家上易,14
【裁判日期】    980609
【裁判案由】    給付贍養費
【裁判全文】
臺灣高等法院臺南分院民事判決  97年度家上易字第14號
上  訴  人  甲○○
訴訟代理人  鄭慶海  律師
複 代理 人  徐朝琴  律師
被 上訴 人  乙○○
訴訟代理人  蔡清河  律師
上列當事人間請求扶養費事件，上訴人對於中華民國九十七年七
月十六日臺灣臺南地方法院第一審判決（九十五年度家訴字第三
十一號）提起上訴，本院於九十八年五月二十六日言詞辯論終結
，判決如下：
    主  文
上訴駁回。
第二審訴訟費用由上訴人負擔。
    事  實
甲、上訴人方面：
一、聲明：求為判決：(一)原判決不利於上訴人部分廢棄。(二)被上
    訴人應給付上訴人新台幣（下同）二十萬一千六百元。
二、陳述：除與原判決記載相同者引用之外，補稱：
  (一)上訴人自八十九年起至九十六年間所支出各項看護費、醫療
    相關費用、每月生活費、清償房屋貸款及三信借款、並給付
    被上訴人每月三萬元生活費等，合計一千四百七十五萬元，
    均以畢生積蓄即贖回基金一千三百三十一萬三千五百二十二
    元所得支應，仍有不足，而須向友人叢志平、王本金各借款
    三十萬元、八萬元，舉債下渡日。伊每月榮民年金為一萬三
    千五百五十元（原審主張一萬四千八百元），故看護費此項
    負擔均由親友及子女暫時支助墊付。從而上開期間雖尚能支
    付丙○○每月二萬一千元之看護費，實獲親友之同情及子女
    孝心協助始克其功。原判決所謂原告顯有相當資力且足維持
    生活云云，乃出於外助，非上訴人自身之資力。
  (二)又夫妻一方需他方照料時，他方之照料義務應屬民法第一千
    一百十六條所規定以勞力為內容之扶養義務範圍。茲上訴人
    因兩次車禍傷害，造成脊椎運動障礙終身不能從事工作且需
    人周密照顧，然被上訴自九十年六月二十五日起潛居大陸，
    拒不履行照料上訴人之義務，致上訴人不得已自九十三年間
    起僱用丙○○照料，因而增加每月二萬一千元看護費，上訴
    人訴請被上訴人按月負擔此費用，以替代其勞力給付，亦與
    上開扶養義務無違背。
  (三)被上訴人擁有北京市花園別墅，及門陽萍教育生活基金美金
    十萬元（折合台幣三百零八萬元），及取得一百五十萬元賠
    償款後，於九十六年六月二十五日回大陸經營北京藥林分子
    醫學技術公司，資金人民幣一百萬元，雙方目前經濟能力條
    件，被上訴人財多富裕，足以給付扶養費等語。
三、證據：除援用原審所提證據外，並聲請向財政部南區國稅局
    台南市分局調取上訴人綜合所得稅相關資料等為證。
乙、被上訴人方面：
一、聲明：駁回上訴。
二、陳述：除與原判決記載相同者引用之外，補稱：
    按夫妻受扶養之權利，固不以無謀生能力為限，惟仍以不能
    維持生活為要件，民法第一千一百十七條著有明文。茲上訴
    人能維持生活且有相當之財力，又被上訴人係緣自上訴人不
    當行為，而離開兩造婚姻住所，是上訴人本件扶養費請求，
    依法無據。
三、證據：援用原審所提證據。
    理  由
一、上訴人主張，兩造於八十一年間結婚，於九十六年六月間離
    婚，其於八十九年四月間、九十一年九月間，二次因車禍受
    傷，造成骨盆粉碎性骨折，因殘存脊柱運動障害而需專人照
    顧，又於九十四年十二月間起近乎全盲不能自理日常生活，
    自九十三年九月二十五日起，僱用看護全天照顧生活，每月
    支出二萬一千元，因其已八十歲，已無收入，畢生積蓄又已
    用罄，上開看護費用由親友接濟或舉債支應，伊已不能維持
    生活，爰依夫妻間互負扶養義務之規定，請求被上訴人給付
    九十五年八月二十五日起至九十六年六月七日止之看護費共
    二十萬一千六百元等語。
二、被上訴人則以：上訴人可以維持生活且有相當之財力；況被
    上訴人於兩造婚姻期間，因上訴人不當行為始離開兩造住所
    ，上訴人請求扶養費，依法無據等語，資為抗辯。
三、上訴人主張，兩造於八十一年五月四日結婚，九十六年六月
    七日判決離婚確定，有本院九十五年度家上字第五四號離婚
    民事確定判決足稽，堪信為真實。茲上訴人主張於兩造婚姻
    關係期間，其支出上開看護費用，因其不能維持生活，依法
    應由被上訴人支出等語，被上訴人則否認其主張，是本件應
    審究者，乃上訴人之上開請求是否有理？
四、經查：
  (一)按夫妻互負扶養之義務，其負扶養義務之順序與直系血親卑
    親屬同，其受扶養權利之順序與直系血親尊親屬同。又受扶
    養權利者，以不能維持生活而無謀生能力者為限。前項無謀
    生能力之限制，於直系血親尊親屬，不適用之。民法第一千
    一百十六條之一前段、第一千一百十七條有規定。準此，配
    偶受扶養權利之要件，雖不以無謀生能力為限，但仍需符合
    不能維持生活之要件。上訴人既自承其與前妻育有子女，則
    其子女依法亦對上訴人負扶養義務。
  (二)上訴人主張其不能維持生活，係以其自八十九年起至九十六
    年間所支出各項看護費、醫療相關費用、每月生活費、清償
    房屋貸款及三信借款、並給付被上訴人每月三萬元生活費等
    ，合計一千四百七十五萬元，以其畢生積蓄即贖回基金一千
    三百三十一萬三千五百二十二元支應，仍有不足，須向友人
    叢志平、王本金各借款三十萬元、八萬元，舉債下渡日等語
    為其論據，此為被上訴人所否認。查：上訴人於萬泰商業銀
    行另有存款債權四十一萬六千八百四十一元（被上訴人假扣
    押中）（見原審卷一，第五十頁），並有不動產（見原審卷
    一第五十三頁），另每月支領有榮民年金一萬三千五百五十
    元（見本院卷第八頁）。堪認上訴人有資力且足以維持生活
    ，上訴人非不能維持生活。
  (三)上訴人雖主張其購買之基金已出售用罄，曾向友人借款支應
    一節，雖舉證人叢志平、王本立為證，該二位證人固於原審
    分別證述，上訴人確於八十九年、九十一年發生車禍時，分
    別向其借款三十萬元、八萬元，惟查：上訴人於該期間曾贖
    回基金金額達三百多萬元（見原審卷(二)第八十二頁），足認
    該借款係出於支應臨時急用，並不足據以認定上訴人有舉債
    渡日之事，上訴人此部分主張，不可採。
五、從而，上訴人本於夫妻間之扶養關係，請求被上訴人給付九
    十五年八月二十五日起至九十六年六月七日止看護費支出二
    十萬一千六百元，為無理由，不應准許。原審為上訴人敗訴
    之判決，於法並無不合。上訴意旨指摘原判決不當，求予廢
    棄改判，為無理由，應予駁回。
六、結論：本件上訴為無理由，依民事訴訟法第四百四十九條第
    一項、第七十八條，判決如主文。
中    華    民    國    98     年     6    月    9    日
                  民事第二庭     審判長法  官  丁振昌
                                       法  官  李素靖
                                       法  官  吳上康
上為正本係照原本作成。
不得上訴。
中    華    民    國    98    年    6     月    11    日
                                       書記官  易慧玲


司法院資訊處製作；財團法人民間司法改革基金會備份。
